【裁判字號】    90,上國,5
【裁判日期】    901009
【裁判案由】    國家賠償
【裁判全文】
臺灣高等法院臺中分院民事判決  九十年度上國字第五號
      上  訴  人  乙○○
      被上訴  人  台中市政府
      法定代理人  丙○○
      訴訟代理人  甲  ○
右當事人間國家賠償事件，上訴人對於中華民國九十年六月二十二日臺灣臺中地方法
院九十年國字第六號第一審判決提起上訴，本院判決如左：
      主      文
上訴駁回。
第二審訴訟費用由上訴人負擔。
      事      實
甲、上訴人方面：
一、聲明：求為判決：
（一）原判決廢棄。
（二）被上訴人應給付上訴人新台幣一百一十萬四千元。
（三）上訴人願供擔保，請准宣告假執行。
二、陳述：除與原判決所載相同部分予以引用外，補述略稱：
（一）國家賠償法第二條第二項前段規定：「公務員於執行職務，行使公權力時，因
      故意或過失不法侵害人民自由或權利者，國家應負賠償責任」。所謂「行使公
      權力」係指公務員居於國家機關之地位，行使統治作用之行為而言，並包括運
      用命令及強制等手段干預人民自由及權利之行為（最高法院八十年第五二五號
      民事判決）。又所謂應具相當「因果關係」者，學者通說認為「無此行為，雖
      必不生此損害，有此行為，通常即足生此種損害者，是為有因果關係」。被上
      訴人在系爭車庫現場張貼「限期改善公告」，該公告記載限車庫所有人在十天
      內自行拆除，否則即依規定強制拆除等語。另張貼「台中市政府執行佔用道路
      妨礙消防救災道路障礙物聯合稽查處分書」，該處分書中載稱車庫所有人如不
      自行拆除，得依都市計畫法處六個月以下有期徒刑、拘役、或三千元以下罰金
      。被上訴人此等行為，即係運用命令及強制手段干預人民自由及權利之行為，
      始造成上訴人之胞兄洪增鴻看見該公告，未經上訴人同意而將車庫拆除之結果
      ，使上訴人受損害，被上訴人在現場張貼上述公告及處分書之行為，與上訴人
      所受損害間，有因果關係，被上訴人即應依國家賠償法之規定，對上訴人負賠
      償責任。
（二）原判決又稱：原告（即上訴人）於發現被告（即被上訴人）所發布之限期改善
      公告有違法之處，自可透過行救濟程序尋求救濟，以遏止損害發生等語。查被
      上訴人從未通知上訴人，使上訴人無法得知訊息，被上訴人也未曾訊問相關人
      員如左鄰右舍或是管區、里鄰長，系爭之車庫屬何人所有，何時已存在，即逕
      行張貼上述限期自行拆除車庫之公告，上訴人完全在不知情下，如何能透過行
      政救濟程序尋求救濟，以遏止損害發生，可見原判決並非妥適。
（三）系爭車庫是違章建築，沒有辦理保存登記，上訴人向訴外人謝孟雄購買系爭車
      庫後，亦無法辦理所有權移轉登記，上訴人在原審起訴狀所載系爭車庫已辦妥
      所有權移轉登記云云，係屬誤載。
（四）處分書雖有貼在車庫上，但處分書上「受處分人」欄記載為「不詳」，亦未通
      知上訴人本人。
（五）被上訴人曾於八十八年八月十七日以八八中工建字第六０六三九號函通知訴外
      人洪世馨稱坐落台中市○區○○街二十九巷二十二號前建物係被上訴人所拆除
      ，由此足見被上訴人於本件否認系爭同址之車庫非伊拆除云云，並非真實。
三、證據：除引用原審立證方法外，補提：「台中市政府執行佔用道路妨礙消防救災
    道路障礙物聯合稽查處分書」、台中市政府限期改善公告、訴訟標的計算書（均
    為影本）各一件為證。
乙、被上訴人方面：
一、聲明：求為判決：駁回對造之上訴。
二、陳述：除與原判決所載相同部分予以引用外，補述略稱：
（一）系爭車庫係實質違建，佔用道路，妨害消防救災，影響公共安全，應予拆除。
（二）系爭車庫並無門牌號碼，不知為何人所有，無從送達處分書，所以被上訴人將
      處分書與公告一併張貼於車庫上。
（三）被上訴人依法勘查後為命令拆除之處分，並將處分書公告張貼於現場，為依法
      所為之處置，並無不法，上訴人請求國家賠償，為無理由。
（四）系爭車庫係訴外人洪增鴻所拆除，並非被上訴人拆除，被上訴人雖曾於八十八
      年八月十七日以八八中工建字第六○六三九號函通知訴外人洪世馨稱坐落台中
      市○區○○街二十九巷二十二號前建物係被上訴人所拆除，但事後發現該函所
      載內容有誤，因而以八十九年十一月六日八九中工管字第二三四一○號函及八
      十九年十一月十六日八九府工管字第一六一三七四號函予以更正，說明上述車
      庫並非被上訴人所拆除。
三、證據：除引用原審立證方法外，補提：台中市政府八十八年一月十六日八十八中
    工建字第四○三三二號函、本院八十九年上國易字第二號民事判決、違章建築管
    理辦法、台中市政府八十九年十一月六日八九中工管字第二三四一○號函及八十
    九年十一月十六日八九府工管字第一六一三七四號函（均為影本）各一件為證。
      理      由
一、本件上訴人起訴主張：坐落臺中市○○街二十九巷二十二號前之車庫（下稱系爭
    車庫），原係訴外人台中區合作社所建，出售給訴外人謝孟雄，民國（以下同）
    六十一年六月十日，將該車庫連同坐落台中市○區○○○段三六之三○地號土地
    ，以新台幣（以下同）三十一萬元價格，售與上訴人，雖該車庫為違章建築，無
    法辦理所有權移轉登記，但已屬上訴人所有之物，詎被上訴人未詳細查證系爭車
    庫是否合法建物，竟於八十七年十月間，在車庫現場張貼「台中市政府限期改善
    公告」，內容載稱：「臺端（姓名不詳）擅自佔用本市○○街二十九巷道路行為
    ，已嚴重妨礙消防救災，已違反道路交通管理處罰條例第八十二條、都市計畫法
    第七十九條、第八十條及建築法第二十五條規定，限於十日內自行拆除改善完畢
    ，否則本府依規定予以強制拆除」等語。另於車庫張貼「台中市政府執行佔用道
    路妨礙消防救災道路障礙物聯合稽查處分書」，該處分書中載稱車庫所有人如不
    自行拆除，得依都市計畫法處六個月以下有期徒刑、拘役、或三千元以下罰金。
    被上訴人此等執行職務行為，即係運用命令及強制手段干預人民自由及權利之行
    為，致上訴人之胞兄洪增鴻看見該公告及處分書後，未經上訴人同意而將車庫拆
    除之結果，使上訴人受損害，被上訴人在現場張貼上述公告及處分書之行為，與
    上訴人所受損害間，有因果關係，被上訴人即應依國家賠償法之規定，對上訴人
    負賠償責任，經向賠償義務機關即被上訴人聲請國家賠償，為被上訴人所拒，爰
    依國家賠償法第二條第二項、第四條第一項，提起本訴，求為判命被上訴人賠償
    上訴人車庫被拆除之損害一百一十萬四千元，並宣告附條件假執行之判決。
二、被上訴人則以：系爭車庫係被上訴人執行「佔用道路妨礙消防救災道路障礙物拆
    除專案」時，至現場勘查結果，認定該車庫係「實質違建」，佔用道路妨礙消防
    救災，影響公共安全，違反建築法第二十五條及道路交通管理處罰條例第八十二
    條規定。因該違章建築並無門牌號碼，無法將拆除通知單以書面通知所有權人，
    被上訴人遂依建築法第八十一條之規定，在該違章建築上張貼公告，於公告中載
    明限期十日內自行拆除完畢，否則被上訴人將逕為強制拆除。嗣被上訴人工務局
    執行人員於八十九年十一月十一日至現場，發現該車庫已拆除完竣並舖上柏油整
    平，系爭車庫並非被上訴人拆除，被上訴人自無需負損害賠償責任，退步言之，
    縱令系爭車庫係被上訴人所拆除，但該車庫係「實質違建」，被執行公務機關拆
    除後，依建築法第九十六條之一規定，亦不得向執行拆除之公務機關請求補償，
    上訴人之訴為無理由等語，資為抗辯。
三、上訴人主張：系爭車庫原係訴外人台中區合作社所建，出售給訴外人謝孟雄，六
    十一年六月十日，謝孟雄將該車庫連同坐落台中市○區○○○段三六之三○地號
    土地，以三十一萬元價格，售與上訴人，該車庫為違章建築，未辦理所有權移轉
    登記，被上訴人於八十七年十月間，在系爭車庫現場張貼「台中市政府限期改善
    公告」，內容載稱：「臺端（姓名不詳）擅自佔用本市○○街二十九巷道路行為
    ，已嚴重妨礙消防救災，已違反道路交通管理處罰條例第八十二條、都市計畫法
    第七十九條、第八十條及建築法第二十五條規定，限於十日內自行拆除改善完畢
    ，否則本府依規定予以強制拆除」等語。另於車庫張貼「台中市政府執行佔用道
    路妨礙消防救災道路障礙物聯合稽查處分書」，該處分書中載稱車庫所有人如不
    自行拆除，得依都市計畫法處六個月以下有期徒刑、拘役、或三千元以下罰金，
    致上訴人之胞兄洪增鴻看見該公告及處分書後，逕自將車庫拆除，系爭車庫造價
    為一百一十萬四千元，上訴人依國家賠償法之規定，向賠償義務機關即被上訴人
    聲請國家賠償，為被上訴人所拒絕等情，固據上訴人提出不動產買賣契約書、土
    地登記謄本、台中市政府執行佔用道路妨礙消防救災道路障礙物聯合稽查處分書
    、台中市政府限期改善公告、訴訟標的計算書、台中市政府九十年三月五日九十
    府行法字第二八四八六號函、拒絕賠償理由書（均為影本）為證，並為被上訴人
    所不爭。
四、按國家賠償法第二條第二項規定：「公務員於執行職務行使公權力時，因故意或
    過失不法侵害人民之自由或權利者，國家應負賠償責任」。同法第四條第一項規
    定：「受委託行使公權力之團體，其執行職務之人於行使公權力時，視同委託機
    關之公務員，受委託行使公權力之個人，於執行職務行使權利時，亦同」。是人
    民依上述規定請求國家賠償，以公務員或受託行使公權力之團體或個人，於行使
    公權力時，客觀上有不法侵害行為而生侵害人民自由或權利之結果為其要件。本
    件被上訴人雖曾於八十七年十月間，在系爭車庫現場張貼「台中市政府限期改善
    公告」，內容載稱：「臺端（姓名不詳）擅自佔用本市○○街二十九巷道路行為
    ，已嚴重妨礙消防救災，已違反道路交通管理處罰條例第八十二條、都市計畫法
    第七十九條、第八十條及建築法第二十五條規定，限於十日內自行拆除改善完畢
    ，否則本府依規定予以強制拆除」等語。另於系爭車庫上張貼「台中市政府執行
    佔用道路妨礙消防救災道路障礙物聯合稽查處分書」，該處分書中載稱車庫所有
    人如不自行拆除，得依都市計畫法處六個月以下有期徒刑、拘役、或三千元以下
    罰金等語，已如前述，惟據上訴人於原審自承：「（訴外人）洪增鴻是我哥哥，
    因為他看到台中市政府限期改善公告，他是．．．教員，看到後就害怕，因為公
    告資料涉及刑責，所以．．．才將車庫拆除」等語（原審卷第二十頁）。上訴人
    於本院審理中亦自承：「車庫．．．實際上是我的哥哥洪增鴻拆除」（見本院卷
    第七十二頁）。被上訴人亦辯稱系爭車庫非伊拆除，係訴外人洪增鴻所拆除等語
    。是系爭車庫既非被上訴人所拆除，而係上訴人之胞兄即訴外人洪增鴻將之拆除
    ，因訴外人洪增鴻之行為，而導致上訴人所有之系爭車庫被拆除，發生損害，則
    上訴人損害之發生，乃直接因訴外人洪增鴻之行為所致，並非由於被上訴人所屬
    之公務員執行職務所致，且訴外人洪增鴻又非受被上訴人委託而行使公權力將系
    爭車庫拆除之人，是系爭車庫遭拆除，與被上訴人無涉，難認被上訴人有何不法
    行為，從而上訴人依據上述法條，請求被上訴人賠償車庫被拆除所受相當於車庫
    價值之損害，洵非正當。
五、上訴人雖又主張：被上訴人在系爭車庫張貼上開公告及處分書之行為，即係運用
    命令及強制手段干預人民自由及權利之行為，始造成上訴人之胞兄洪增鴻看見該
    公告，未經上訴人同意而將車庫拆除之結果，上訴人因而受損害，被上訴人在現
    場張貼上述公告及處分書之行為，與上訴人所受損害間，有因果關係，被上訴人
    即應依國家賠償法之規定，對上訴人負賠償責任等語。按最高法院四十八年台上
    字第四八一號判例：「損害賠償之債，以有損害之發生及有責任原因之事實，並
    二者之間，有相當因果關係為成立要件。故原告所主張損害賠償之債，如不合於
    此項成立要件者，即難謂有損害賠償請求權存在」。本件上訴人所有之系爭車庫
    已被拆除，上訴人固已受有損害，但此損害之發生，係由於訴外人即上訴人胞兄
    將車庫拆除所致，並非由於被上訴人之行為所造成，被上訴人對於此損害之發生
    ，顯無可歸責之原因事實。被上訴人雖曾在系爭車庫張貼上述限期自行拆除否則
    依法強制拆除之公告及處分書，但被上訴人否認其所為上開處分行為有何不法，
    依建築法第二十五條第一項規定：「建築物非經申請．．主管建築機關之審查許
    可，並發給執照，不得擅自建造」、第八十六條規定：「違反第二十五條（指建
    築法）之規定者，依左列規定，分別處罰：一、擅自建造者．．．得強制拆除建
    築物」；道路交通管理處罰條例第八十二條第一項規定：「有左列情形之一者，
    除責令行為人即時停止並消除障礙外，處行為人或其雇主四百元以上八百元以下
    罰鍰：．．．四、利用道路放置拖車、貨櫃或動力機械者」。本件上訴人迄未舉
    證證明系爭車庫建築之前已申請主管機關許可，再依被上訴人所提上訴人所不爭
    執之照片（原審卷第三十六、三十七頁），系爭車庫坐落之位置係位於巷道上，
    顯足以妨消防救災，影響公共安全，則被上訴人之相關科室人員會同至現場勘查
    後認定系爭車庫為實質違建，而為上述聯合稽查處分書，將該處分書及公告張貼
    於現場車庫上，自屬於法有據，難謂對於上訴人所受車庫被拆除有任何之可歸責
    之原因力。上訴人復未舉證證明被上訴人在系爭車庫張貼上述公告及處分書之行
    為，通常即足以發生車庫受拆除之結果，足證被上訴人在車庫張貼上述公告及處
    分書之行為，與上訴人所受車庫被拆除之損害之間並無相當因果關係（最高法院
    三十三年上字第七六九號判例參照），被上訴人對於上訴人車庫被拆除之損害，
    顯無可歸責之原因，依上開說明，被上訴人無庸對上訴人所受車庫被拆除之損害
    負賠償責任，上訴人上述主張，自非有據。
六、上訴人又主張：被上訴人曾於八十八年八月十七日以八八中工建字第六○六三九
    號函通知訴外人洪世馨稱坐落台中市○區○○街二十九巷二十二號前建物係被上
    訴人所拆除，由此足見被上訴人於本件否認系爭同址之車庫非伊拆除云云，並非
    真實等語。固據提出該函影本為證（原審卷第五十頁），惟被上訴人辯稱：系爭
    車庫係訴外人洪增鴻所拆除，並非被上訴人拆除，被上訴人雖曾於八十八年八月
    十七日以八八中工建字第六○六三九號函通知訴外人洪世馨稱坐落台中市○區○
    ○街二十九巷二十二號前建物係被上訴人所拆除，但事後發現該函所載內容有誤
    ，因而以八十九年十一月六日八九中工管字第二三四一○號函及八十九年十一月
    十六日八九府工管字第一六一三七四號函予以更正，說明上述車庫並非被上訴人
    所拆除等語，並提出各該函影本附卷可據（本院卷第七十四至七十六頁），上訴
    人亦陳稱：伊有收受各該更正之函文無誤，系爭車庫確係伊胞兄即訴外人洪增鴻
    所拆除，並非被上訴人所拆除無誤等語（本院卷第七十二頁），顯見上訴人上開
    主張，亦非有據。
七、上訴人於本院審理中已自承系爭車庫係違章建築（見本院卷第三十一頁），自非
    屬合法建物，上訴人於原審提出航照圖一件（見原審卷第十二頁），為五十九年
    拍攝，於六十二年測繪完成，僅能證明系爭車庫之所在位置，無法證明該車庫為
    合法建物。上訴人所提台中市○○街二十九巷二十二號房屋之「建物登記謄本」
    其所有權人為洪增鴻，所提台中市○區○○○段三六之四三四地號「土地登記謄
    本」，其所有權人亦為洪增鴻，均不足以證明上訴人所有之系爭車庫係屬合法登
    記之建物，不足資為有利上訴人之證據。併予鈙明。
八、綜上所述，系爭車庫係上訴人之胞兄即訴外人洪增鴻所拆除，並非由於被上訴人
    機關所屬之公務員執行職務行為所致，且被上訴人又未委託訴外人洪增鴻行使公
    權力將系爭車庫拆除，自不必對上訴人所受車庫被拆除之損害負賠償責任，從而
    上訴人依據國家賠償法第第二條第二項、第四條第一項之規定，請求被上訴人賠
    償車庫被拆除所受相當於車庫價值償一百一十萬四千元之損害，即屬無據，原審
    為上訴人敗訴之判決，並駁回其假執行之聲請，核無不合，上訴論旨，猶執前詞
    ，指摘原判決失當，求予廢棄，非有理由，應予駁回。
九、本件事證已臻明確，兩造其餘攻擊防禦方法及舉證，於判決結果不生影響，爰不
    一一論述，附此敘明。
十、據上論結：本件上訴為無理由，依民事訴訟法第四百四十九條第一項、第七十八
    條，判決如主文。
中      華      民      國    九十      年      十      月      九      日
~B1民事第一庭審判長法  官  邱森樟
~B2                法  官  鄭金龍
~B3                法  官  陳蘇宗
右為正本係照原本作成。
如對本判決上訴，須於收受判決送達後二十日內向本院提出上訴書狀，其未表明上訴
理由者，應於提出上訴後二十日內向本院提出上訴理由書（須按他造人數附具繕本）
，並繳納送達用雙掛號郵票拾份（每份參拾肆元）。
上訴時應提出委任律師或具有律師資格之人之委任狀；委任有律師資格者，另應附具
律師及格證書及釋明委任人與受任人有民事訴訟法第四百六十六條之一第一項但書或
第二項（詳附註）所定關係之釋明文書影本。
~B                書記官  盧東煥
中      華      民      國    九十      年      十      月     十一     日
附註：
民事訴訟法第四百六十六條之一（第一項、第二項）
對於第二審判決上訴，上訴人應委任律師為訴訟代理人。但上訴人或其法定代理人具
有律師資格者，不在此限。
上訴人之配偶、三親等內之血親、二親等內之姻親，或上訴人為法人、中央或地方機
關時，其所屬專任人員具有律師資格並經法院認為適當者，亦得為第三審訴訟代理人
。
                                                                        Ｂ


司法院資訊處製作；財團法人民間司法改革基金會備份。
